臺灣屏東地方法院刑事裁定　　　　　　　 94年度易字第581號
公　訴　人　臺灣屏東地方法院檢察署檢察官
被　　　告　甲○○
上列被告因贓物案件，經檢察官聲請以簡易判決處刑（94年度偵
字第453 號），本院因認不宜以簡易判決處刑並改依通常程序審
理（94年度簡字第1324號），裁定如下：
    主    文
公訴人應於收受本裁定十日內，補正如附件所示事項。
    理    由
一、按檢察官就被告犯罪事實，應負舉證責任，並指出證明之方
    法；法院於第一次審判期日前，認為檢察官指出之證明方法
    顯不足認定被告有成立犯罪之可能時，應以裁定定期通知檢
    察官補正；逾期未補正者，得以裁定駁回起訴，刑事訴訟法
    第161 條第1 項、第2 項定有明文。起訴或其他訴訟行為，
    於法律上必備之程式有欠缺而其情形可補正者，法院應定期
    間，以裁定命其補正，同法第273 條第6 項著有規定。又起
    訴書應記載犯罪事實及證據並所犯法條；檢察官起訴書所記
    載，應足以表明其起訴之範圍，並與其他犯罪不致相混，此
    觀刑事訴訟法第264 條第2 項第2 款規定及最高法院25年上
    字第662 號判例意旨自明。
二、經查：
  (一)本件起訴書犯罪事實欄僅記載被告甲○○明知其送修車輛之
    車殼及座椅等成分，係取自他人遭竊車輛換裝，竟仍將其車
    輛開回等意旨，至其知悉之時間為何，究於該等成分經拆裝
    至其座車之前或其後，則未據敘明，其起訴書犯罪事實欄所
    載縱能證明全部真實，是否即該當起訴罪名之構成要件而成
    立犯罪，顯非無疑。
  (二)按檢察官就被告涉嫌犯罪之事實提起公訴，就其指涉之基本
    社會事實範圍及對法益所生之侵害性應具體特定。就比較法
    而言，德國自帝國法時期迄今，學說及實務上雖間或有主張
    或採行寬嚴不一之「選擇認定」（Wahlfeststellung）理論
    者，即就被告涉及犯罪之事實因不能完全釐清其情節，致有
    應成立不同犯罪構成要件之二種具體事實可能性存在，其間
    並具有非此即彼、互相排斥，且絕無第三種（無罪）可能性
    之關係，經窮盡調查之能事，仍無法釐清其所犯究為該不能
    併存且各自該當不同犯罪構成要件之何一事實時，檢察官得
    以二者併列之選擇事實提起公訴，並由法院以該無第三種可
    能性之不明確事實為判決基礎，於主文中記載「被告犯某某
    罪或某某罪，處…（刑）」，而以二罪中較輕者之法定刑為
    依據做成判決。姑不論該制度向為我國及大多數現代民主法
    制國家所不採，縱有採行者，為避免遭濫用而侵害人權，亦
    無不設以嚴謹之要件以為限制。質言之，以其理論提出之目
    的，係在解決檢察官窮盡偵查之作為後，仍僅能獲致被告所
    犯非此即彼，相互排斥，且絕無第三種可能性之犯罪案件時
    ，法院能以該為起訴基礎之「選擇事實」為判決，尚非提供
    有偵查犯罪職務之機關將其依法調查並釐清具體犯罪事實之
    義務轉嫁予法院之管道。
  (三)本件起訴書證據並所犯法條欄末三行以「基於以上所述疑點
    及罪疑法則，被告縱非竊盜，也堪認有收受贓物之行為，其
    犯嫌已可認定」云云對被告進行論告，除就其指述並訴請本
    院審理被告之具體侵害性基本社會事實究為竊盜罪抑或贓物
    罪已然混淆外，其所稱「罪疑法則」一詞亦為現行法條文及
    實務上現有解釋、判例所未見，復未據說明其內涵，無從判
    斷公訴意旨以所謂之疑點及該「法則」即獲致被告「犯嫌已
    可認定」之邏輯關係及法律依據為何。申言之，向來就被告
    是否成立各該刑罰法條規定之構成要件尚有可疑，其犯罪不
    能被完全證明時，依「罪疑惟有利於被告原則」（in dubio
     pro reo）或已經刑事訴訟法第154 條第1 項納入規定之「
    無罪推定原則」（the presumption of innocense），即應
    認為不能證明被告犯罪，應為被告無罪之判決。
  (四)今查，比較法上雖有前開「選擇認定」之例，然姑不論其適
    用有其嚴謹之前提要件，略如前述，其制度猶為我國現行法
    制所不採。衡情，苟公訴意旨前開關於「被告縱非…（犯行
    ），也堪認有…（犯行）」之論述型式，果有援用選擇認定
    理論之意，其論證不僅欠缺法律、解釋或判例以為依據，茲
    依前引刑事訴訟法條文既明定檢察官就被告犯罪事實，應負
    實質之舉證責任，並指出證明方法，則：
  1.公訴人若以本件已具備適用選擇認定之前提，即經窮盡偵查
    之能事，仍無法排除被告因涉犯事實為情節互斥之他罪而不
    成立贓物罪之可能性，對於法院顯然不能就該不明確之事實
    為有罪之判決已然明知而仍據以提起公訴，其起訴於法即有
    未合。
  2.反之，公訴人如以本件就被告所為究係竊盜罪或贓物罪之構
    成要件事實，甚或另有第三種事實可能性雖不明確，惟客觀
    上尚有調查釐清之餘地，則其情形不僅與前開選擇認定理論
    適用之要件不符，依法猶應由檢察官繼續偵查予以釐清始為
    適當之處理，自不得率爾以此明知為不明確之事實而對被告
    提起公訴。
三、綜上所述，本件依法顯有命公訴人補正如附件所示事項之必
    要，爰裁定於收受送達後10日內補正之。
四、依刑事訴訟法第161 條第2 項前段、第273 條第6 項，裁定
    如主文所示。
中　　華　　民　　國　　94　　年　　12　　月　　5 　　日
              刑事第二庭  審判長法  官  羅森德
                                法　官　蘇碧珠
                                法　官　陳松檀
以上正本證明與原本無異。
如不服本裁定應於收受送達後5 日內向本院提出抗告書狀敘述抗
告之理由抗告於臺灣高等法院高雄分院。
中　　華　　民　　國　　94　　年　　12　　月　　5 　　日
                                書記官  魏慧夷
　【附　件】
應補正事項：
一、本件起訴事實所認被告得悉其送修車輛係以他人犯罪所得之
    物換修之時點及其證據。
二、公訴意旨就本件被告所涉犯罪嫌疑事實情節之釐清，是否已
    窮盡調查之途徑；起訴書證據並所犯法條欄以「被告縱非竊
    盜，也堪認有收受贓物之行為，其犯嫌已可認定」論告之真
    意及公訴意旨認定被告所為並請求法院審理之具體侵害性基
    本社會事實為何，起訴被告涉犯罪嫌究為竊盜罪或贓物罪。
三、起訴書證據並所犯法條欄末二行所謂「罪疑法則」究指「選
    擇認定」（Wahlfeststellung）、「罪疑惟有利於被告」（
    in dubio pro reo）或其他何種法則，說明其具體內涵、依
    據為何，並指出本案引用該法則論證之邏輯與結論之關係，
    及以「被告縱非…（犯行），也堪認有…（犯行）」之論述
    方式提起公訴之法律依據。
